【裁判字號】    90,上,88
【裁判日期】    900629
【裁判案由】    確認債權存在
【裁判全文】
臺灣高等法院臺南分院民事判決  九十年度上字第八八號
      上  訴  人  中央產物保險股份有限公司台南分公司
      法定代理人  丙○○
      訴訟代理人  甲○○
      被  上訴人  乙○○
右當事人間請求確認債權存在事件，上訴人對於中華民國九十年一月十七日臺灣臺南
地方法院第一審判決（八十九年度訴字第二二八三號），提起上訴，本院判決如左：
      主      文
原判決廢棄。
被上訴人在第一審之訴駁回。
第一、二審訴訟費用由被上訴人負擔。
      事      實
甲、上訴人方面：
  一、聲明：求為判決：（一）原判決廢棄。（二）被上訴人在第一審之訴駁回。（
      三）第一、二審訴訟費用由被上訴人負擔。
  二、陳述：除與原判決記載相同者，予以引用外，補稱：
  （一）按原審法院判決上訴人敗訴之理由為：「‧‧‧所謂得為請求之日，應指保
        險人及被保險人對請求之金額均無爭執時，始得因請求內容之確定而得為請
        求‧‧‧」云云；按憲法第八十條雖明定，法官須超出黨派以外，依據法律
        獨立審判，不受任何干涉。然本案既係以保險法第六十五條為爭執重點，則
        該法條第一、二、三款明定之期日，均為「得為請求之日」之「起算日」，
        何以原審法院視而不用？反而以個人之見解來解釋「得為請求之日」之「起
        算日」。
  （二）依保險法第六十五條第三款規定：要保人或被保險人對於保險人之請求，係
        由於第三人之請求而生者，自要保人或被保險人受請求之日起算。故被保險
        人對於保險人之給付請求權，若是因為第三人之請求而產生，則應以被保險
        人受到第三人之請求該日，計算起算日。本件訴外人李彩雲係於八十三年二
        月八日與上訴人訂立保險契約，而於八十三年十二月八日發生保險事故，並
        於八十五年一月十五日（鈞院八十五年度訴字第二０號）收受被上訴人乙○
        ○刑事附帶民事訴訟起訴狀，請求給付新台幣（下同）三百九十二萬五千零
        七十元，作為損害賠償之對價，且於八十五年八月十二日判決在案。故訴外
        人李彩雲對上訴人之請求權，應自八十五年一月十五日起算，至八十七年一
        月十五日止時效消滅。
  （三）本件保險事故係發生於八十三年十二月八日，依當時之強制汽車第三人責任
        保險條款第十八條規定：被保險人遇有本保險承保範圍內之賠償責任者，受
        害人或享有損害賠償請求權之人未取得法院判決書或本公司認可之和解書前
        ，本公司不負給付賠償之責。故依該條款規定，被害人或享有損害賠償請求
        權之人在取得法院之判決書後，保險公司即負擔賠償金額責任。本件被上訴
        人於八十五年八月即取得判決書，依當時之強制汽車第三人責任保險條款第
        二十三條規定：受害人由本保險契約所生之權利，自得為請求之日起，經過
        二年不行使而消滅。應在八十七年八月以前行使契約上賠償金額給付請求權
        ，其應行使而不行使，依前述第二十三條條款之規定，其賠償金額給付請求
        權已罹於時效期間而消滅。
  （四）又依當時之強制汽車第三人責任保險條款第六條規定：被保險人遇有本保險
        承保範圍內之賠償責任時，在未取得法院判決書或本公司認可之和解書前，
        本公司不予賠付。故依該條款規定，被保險人在取得法院之判決書後，保險
        公司即負擔賠償金額責任。惟被保險人李彩雲係於八十五年八月取得判決書
        ，依當時之汽車保險共同條款第二十條規定：被保險人由保險契約所生之權
        利，自得為請求之日起，經過二年不行使而消滅。被保險人李彩雲不僅未在
        八十七年八月前行使其賠償金額給付請求權，迄今亦無請求賠償之意思表示
        。
  （五）被保險人李彩雲係於八十三年二月八日與上訴人訂立系爭保險契約，並於八
        十三年十二月八日發生保險事故，依保險法第九十條規定，責任保險人於被
        保險人對於第三人，依法應負賠償責任，而受賠償之請求時負賠償之責。當
        時之強制汽車第三人責任保險及汽車第三人責任保險，均屬商業保險，保險
        費既然由被保險人繳納，依保險法第四條規定，享有賠償請求權之人，自屬
        被保險人本人。
  （六）依八十五年八月二十一日十五時十六分被保險人李彩雲傳真給上訴人之鈞院
        八十五年度訴字第二０號民事判決主文中，明白記載被保險人李彩雲應給付
        被上訴人一百六十三萬五千七百三十一元及自八十五年一月十六日起至清償
        日止，按年息百分之五計算之利息，並准被上訴人提供擔保後得為假執行。
        按最高法院六十三年台上字第一八八五號判例闡明：民法第一百二十八條規
        定，消滅時效自請求權可行使時起算，所謂請求權可行使時，乃指權利人得
        行使請求權之狀態而言。至於義務人實際上能否為給付，則非所問。故被上
        訴人得行使請求權之日，係自八十五年一月十六日起算，該項原判決之假執
        行宣告，有強制執行之效力，為何怠於行使，反而指責上訴人曲解法令？再
        按最高法院二十六年鄂上字第三二號判例：民法第一百二十九條第一項第一
        款所稱之請求，雖無需何種之方式，要必債權人對於債務人發表請求履行債
        務之意思，方能認為請求。故以此標準徵諸上訴人之主張並無不當。
  （七）綜上所述，不論是至八十七年一月十五日、八十七年八月底，被保險人李彩
        雲均未向上訴人表示請求賠償保險金額，亦未指示上訴人向被上訴人乙○○
        給付保險金。而被上訴人又怠於行使其強制汽車第三人責任保險契約第十八
        條、第二十三條明定之權利，上訴人自得提出時效抗辯，以明權義。
  三、證據：除援用原審所提之證據外，補提本院八十五年度訴字第二０號民事判決
      影本一件為證。
乙、被上訴人方面：
  一、聲明：求為判決：（一）駁回上訴。（二）上訴費用由上訴人負擔。
  二、陳述：除與原判決記載相同者，予以引用外，補稱：
  （一）按「消滅時效，自請求權可以行使時起算」，民法第一百二十八條前段定有
        明文，又「由保險契約所生之權利自得為請求之日起，經過二年不行使而消
        滅」，保險法第六十五條亦著有明文。所謂「自得為請求之日起」，依附卷
        之自用汽車適用之強制汽車第三人責任保險條款第十八條規定，係指經上訴
        人公司同意者外，受害人或享有損害賠償請求權之人，取得法院判決書或上
        訴人公司認可之和解書。本件被上訴人為訴外人李彩雲投保上訴人公司汽車
        強制險之自小客車撞傷，請求損害賠償事件係於八十八年十一月十一日經最
        高法院八十八年度台上字第二七九五號裁定駁回兩造之上訴而告確定，準此
        ，被上訴人可以行使請求權之時間起算點，應係自判決確定日即八十八年十
        一月十一日起算，此距被上訴人所提起本件訴訟八十九年十一月九日顯未逾
        二年。上訴人上訴理由謂被上訴人之請求權係自八十五年一月十五日，即李
        彩雲收受被上訴人刑事附帶民事起訴狀為起算日，並引用強制汽車第三人責
        任保險條款第十八條，被上訴人未取得法院判決因而時效消滅，其可拒絕賠
        償，顯係對於「請求權可以行使」之起算日期不無誤解，是其上訴理由顯無
        可採之處。
  （二）被上訴人與訴外人李彩雲間之損害賠償事件，係於八十八年十一月十一日確
        定，故被保險人由保險契約所生之權利自得為請求之日起，應係確定之八十
        八年十一月十一日，而非上訴人所謂之八十五年八月。另依卷附之財政部八
        十一年三月二十六日台財保字第八一一七五七五八六號令頒之強制汽車第三
        人責任保險條款第一條承保範圍「被保險人因所有、使用或管理被保險汽車
        發生意外事故，致第三人死亡或受有體傷，依法應負賠償責任，而受賠償之
        請求時，本公司對受害人或享有損害賠償請求權之人，依本保險契約約定給
        付賠償金額‧‧‧‧」。依上開規定，李彩雲就其所有汽車向上訴人投保第
        三人汽車責任險，對被上訴人負損害賠償責任，故上訴人對受害之被上訴人
        即應依保險契約給付賠償金額，上訴人竟謂享有保險金請求權者係李彩雲，
        而否認被上訴人有依上開條款之規定請求保險金，亦屬曲解法令。
  （三）綜上所陳，被上訴人提起本件訴訟並未罹於時效而消滅，且亦有權請求上訴
        人給付保險金，原審所為判決認事用法並無不當，上訴人之上訴顯無理由，
        應予駁回。
  三、證據：除援用原審所提之證據外，補提民事判決確定證明書影本一件為證。
丙、本院依職權調閱本院八十七年度訴更(二)字第四號侵權行為損害賠償民事全卷、台
    灣嘉義地方法院（下稱嘉義地院）八十九年度訴字第三五九號確認債權存在事件
    全卷、八十八年度執字第一０一九五號強制執行案卷及台灣台南地方法院（下稱
    台南地院）八十九年度執字第二一二七六號強制執行案卷。
      理      由
一、本件被上訴人起訴主張：伊於八十三年十二月八日上午十一時四十五分許，被訴
    外人李彩雲駕駛向上訴人投保保險金額合計為一百二十萬元（強制險三十萬元，
    任意險九十萬元）之汽車第三人責任險之自小客車撞傷，經法院判決訴外人李彩
    雲應賠償伊一百一十三萬九千六百六十二元，及自八十五年一月十六日起至清償
    日止，按週年利率百分之五計算之利息，於八十八年十一月十一日確定，嗣經被
    上訴人聲請強制執行訴外人李彩雲對上訴人得請求給付之保險金發扣押命令，惟
    上訴人接獲執行法院之執行命令後，竟以「數額有爭執」為由聲明異議，並否認
    其與訴外人李彩雲間之第三人汽車責任險存在，因該債權存在與否，與被上訴人
    聲請強制執行有利害關係，有即受確認判決之法律上利益，為此，求為判決確認
    訴外人李彩雲對上訴人有汽車第三人責任保險金一百二十萬元之債權存在等語。
二、上訴人則以：訴外人李彩雲在系爭車禍事故發生時，並未與上訴人約定受益人，
    而訴外人李彩雲因認其與被上訴人間之損害賠償訴訟（本院八十五年度訴字第二
    十號判決起至八十七年度訴更(二)字第四號確定判決止）受有枉屈，均不接受被上
    訴人損害賠償請求金額及本院提議之和解金額，故未曾就責任保險金額請求上訴
    人給付。又依保險法第六十五條第三款規定，要保人或被保險人對於保險人之請
    求，係由於第三人之請求而生者，自要保人或被保險人受請求之日起算請求權時
    效期間；訴外人李彩雲於八十三年十二月八日發生保險事故，並於八十五年一月
    十五日收受被上訴人刑事附帶民事訴訟起訴狀請求賠償，則訴外人李彩雲對上訴
    人之請求權，應自八十五年一月十五日起算，惟李彩雲自始不同意被上訴人之請
    求，亦從未就其投保之責任保險金額請求上訴人給付，或指示上訴人向被上訴人
    給付保險金，則訴外人李彩雲對上訴人之保險金請求權算至八十七年一月十五日
    止已罹於時效而消滅，是訴外人李彩雲對上訴人之債權並不存在，被上訴人提起
    本件訴訟，並無即受確認判決之法律上利益等語，資為抗辯。
三、本件被上訴人主張伊於八十三年十二月八日上午十一時四十五分許，被訴外人李
    彩雲駕駛向上訴人投保保險金額合計為一百二十萬元（強制險三十萬元，任意險
    九十萬元）之汽車第三人責任險之自小客車撞傷，經民事法院判決訴外人李彩雲
    應賠償伊一百一十三萬九千六百六十二元，及自八十五年一月十六日起至清償日
    止，按週年利率百分之五計算之利息確定，嗣經被上訴人聲請強制執行訴外人李
    彩雲對上訴人之前開給付保險金請求權，惟上訴人對執行法院之執行命令提出異
    議之事實，已據其提出汽車保險單、台南地院八十九南院鵬執速字第二一二七六
    號執行命令、民事執行處通知（均影本‧參見原審卷第六、七、三九頁）、強制
    汽車第三人責任保險投保辦法及條款、李彩雲汽車保險證、民事判決確定證明書
    （均影本‧參見原審卷第三九、四三－五一頁、本院卷第三七頁）為證，並經本
    院依職權調取本院八十七年度訴更(二)字第四號侵權行為損害賠償民事全卷及台南
    地院八十九年度執字第二一二七六號強制執行案卷查閱無訛，復為上訴人所不爭
    ，並有其在嘉義地院八十九年度訴字第三五九號確認債權存在事件提出之《汽車
    保險單》及《強制汽車第三人責任保險投保辦法及條款》足佐，自堪信為真實。
    惟被上訴人主張訴外人李彩雲對上訴人有強制汽車責任保險金一百二十萬元之債
    權存在等情，已為上訴人所否認，並以前揭各情詞置辯，經查：
（一）被上訴人執嘉義地院八十九年八月三十一日嘉院昭民執弘字第一０一九五號債
      權憑證，向原審法院民事執行處聲請就訴外人即債務人李彩雲對上訴人之汽車
      第三人責任保險金一百二十萬元之金錢債權為強制執行，經原審法院依強制執
      行法第一百十五條第一項規定，對上訴人發扣押命令，經上訴人聲明異議後，
      被上訴人經原審法院民事執行處之通知，始依強制執行法第一百二十條第二項
      規定提起本件訴訟，有被上訴人於原審提出之原審法院執行命令及民事執行處
      通知（均影本‧參見原審卷第七、三九頁）可稽，並經本院依職權調取台南地
      院八十九年度執字第二一二七六號損害賠償強制執行案卷查閱無訛，復為上訴
      人所不爭，則被上訴人提起本件訴訟已難認非合法；再者，原審法院民事執行
      處就執行債務人李彩雲對上訴人之汽車第三人責任保險金債權發扣押命令後，
      上訴人即聲明異議，則被上訴人為確保原審法院民事執行處扣押命令之效果，
      以達換價程序（收取、移轉或支付轉給命令）之順利進行獲致強制執行效果，
      自應以確認之訴之方式為之，則被上訴人提起本件訴訟，自有即受確認判決之
      法律上利益，因之，上訴人抗辯被上訴人提起本件訴訟，並無即受確認判決之
      法律上利益云云，自無可取。
（二）依被上訴人於原審提出而為上訴人所不爭之訴外人李彩雲之《汽車保險證》及
      《汽車保險單》（均影本‧參見原審卷第五０、六、四九頁）所載李彩雲〔被
      保險汽車〕或〔車輛種類〕均為自用小客車，保險期間自八十三年二月八日中
      午十二時起至八十四年二月八日中午十二時止，而保險金額每一個人為三十萬
      元（強制險）及九十萬元（任意險），核與上訴人於嘉義地院八十九年度訴字
      第三五九號確認債權存在事件提出而為被上訴人所不爭之《汽車保險單》（參
      見該案卷附）所載者相符，則訴外人李彩雲以其自用小客車向上訴人投保汽車
      第三人責任險之保險金額確為一百二十萬元，此為兩造所不爭。按上訴人公司
      承保前開保險之《強制汽車第三人責任保險條款（自用汽車適用）》第一條第
      一項雖規定：「被保險人因所有、使用或管理被保險汽車發生意外事故，致第
      三人死亡、或受有體傷，依法應負賠償責任，而受賠償之請求時，本公司（即
      上訴人）對受害人或享有損害賠償請求權之人，依本保險契約約定，給付賠償
      金額。但被保險人已為受害人支付醫療費用者，被保險人得以書面通知本公司
      自應給付之賠償金額扣除。」（參見嘉義地院八十九年度訴字第三五九號卷附
      ），固係遵循強制汽車責任保險法第二十八條所定：「被保險汽車發生汽車交
      通事故時，受益人得在本法規定之保險金額範圍內，直接向保險人請求給付保
      險金。」之意旨，而規定上訴人對於被害人給付賠償金額；惟依強制汽車責任
      保險法第二條適用保險法第九十條規定：「責任保險人於被保險人對於第三人
      ，依法應負賠償責任，而受賠償之請求時，負賠償之責。」，準此規定以觀，
      強制汽車責任保險並不排除被保險人向保險人請求賠償。又依訴外人李彩雲向
      上訴人公司投保前開保險之《汽車保險單》之〔汽車第三人責任險條款〕第一
      條第一項則規定：「被保險人因所有、使用或管理被保險汽車發生意外事故，
      至（致？）第三人死亡或受有體傷，依法應負賠償責任而『受賠償請求時』，
      本公司（即上訴人）於超過強制汽車第三人責任保險保險金額以上部份，對被
      保險人負賠償之責。」（參見嘉義地院八十九年度訴字第三五九號卷附）。由
      上規定可知，訴外人李彩雲向上訴人投保之前開汽車第三人責任險發生交通意
      外事故，致第三人死亡或受有體傷，依法應負賠償責任而受賠償請求時，即得
      向上訴人請求給付保險金。查被上訴人於八十三年十二月八日上午十一時四十
      五分許，被訴外人李彩雲駕駛向上訴人投保前開汽車第三人責任險之自小客車
      撞傷，在本院八十五年度交上易字第一０六號過失傷害刑事案件審理時，於八
      十五年一月十五日具狀提起附帶民事訴訟，請求訴外人李彩雲賠償醫藥費等損
      害四百零六萬五千六百六十三元及其法定遲延利息，而訴外人李彩雲亦於八十
      五年一月十五日即收受該賠償請求〔附帶民事損害賠償起訴狀〕等情，有本院
      依職權調取之本院八十七年度訴更(二)字第四號侵權行為損害賠償卷內本院八十
      五年度交附民字第一八號案卷可憑，則依上開說明，訴外人即被保險人李彩雲
      駕駛向上訴人投保前開汽車第三人責任險之自用小客車發生交通事故，既在該
      保險契約之有效期間內，又已受被上訴人起訴請求賠償，則其自八十五年一月
      十五日收受被上訴人〔附帶民事損害賠償起訴狀〕請求賠償時，即得向上訴人
      請求給付保險金。
（三）然依上訴人公司承保訴外人李彩雲前開保險之《強制汽車第三人責任保險條款
      （自用汽車適用）》第二十三條規定：「被保險人或受害人由本保險契約所生
      之權利，自得為請求之日起，經過二年不行使而消滅，‧‧‧。」，而前開《
      汽車保險單》〔汽車保險共同條款〕第二十條亦規定：「被保險人由本保險契
      約所生之權利，自得為請求之日起，經過二年不行使而消滅。」，所謂「得為
      請求之日」，承前（二）所述，訴外人即被保險人李彩雲自八十五年一月十五
      日收受被上訴人〔附帶民事損害賠償起訴狀〕請求賠償時，即為得向上訴人請
      求給付保險金之日，此與保險法第六十五條第三款所定：「要保人或被保險人
      對於保險人之請求，係由於第三人之請求而生者，自要保人或被保險人『受請
      求之日』起算。」之意旨相符；申言之，訴外人李彩雲投保之前揭汽車第三人
      責任保險發生保險事故後，而受被上訴人請求時，始得向上訴人請求給付保險
      金，因此，訴外人李彩雲對上訴人給付保險金之請求權二年時效期間，即應自
      受被上訴人請求時起算，而非自損害賠償權利義務關係確定之日起算。則上訴
      人主張訴外人李彩雲對上訴人所得請求給付前開汽車第三人責任保險之保險金
      ，應自其於八十五年一月十五日收受被上訴人〔〔附帶民事損害賠償起訴狀〕
      請求賠償時起算，並非無據，自屬可採。至前開保險之《強制汽車第三人責任
      保險條款（自用汽車適用）》第十八條雖規定：「被保險人遇有本保險承保範
      圍內之賠償責任者，受害人或享有損害賠償請求權之人未取得法院判決書或本
      公司認可之和解書前，本公司不負給付賠償之責。」；而前開《汽車保險單》
      〔汽車第三人責任險條款〕第六條亦規定：「被保險人遇有本保險承保範圍內
      之賠償責任時，在未取得法院判決書或本公司認可之和解書以前，本公司不予
      賠付。但經本公司同意者不在此限。」，並非在延後受害人或被保險人請求保
      險給付之時效期間之起算點，充其量應係上訴人履行給付保險金義務所要求受
      害人或被保險人提出之文件，自難以此而謂被保險人（訴外人李彩雲）之保險
      金給付請求權之起算點為取得法院判決書或上訴人公司認可之和解書始起算；
      何況，若認上開規定寓有保險金給付請求權時效期間起算點之涵義，惟上開規
      定既未要求應提出法院之「確定」判決書，則依其規定之文義觀之，提出法院
      「未確定」之判決書，上訴人即應給付保險金，而被上訴人與訴外人李彩雲前
      開損害賠償事件，本院最初於八十五年八月十二日所為八十五年度訴字第二０
      號民事判決，已於八十五年八月二十一日送達正本予被上訴人及訴外人李彩雲
      收受，有本院送達證書附於八十五年度訴字第二０號案卷可稽（參見該卷第九
      四－九六頁），亦應自八十五年八月二十一日起算所得向上訴人請求給付保險
      金之時效期間，而非自該案判決確定時起算。則被上訴人援引前開保險之《強
      制汽車第三人責任保險條款（自用汽車適用）》第十八條規定，主張行使請求
      權之時效期間起算點，應自其與訴外人李彩雲前開訴訟之判決確定日即八十八
      年十一月十一日起算云云，並無法律上之依據，要無可取。
（四）再者，上訴人主張被上訴人自八十五年一月十五日起向訴外人李彩雲請求損害
      賠償，至八十八年十一月十一日判決確定止，訴外人李彩雲均否認有應負之賠
      償責任，亦未向上訴人公司請求給付保險金額，或指示上訴人向被上訴人給付
      保險金等情，為被上訴人所不爭執，並陳稱訴外人李彩雲有無向上訴人請求給
      付保險金乙節並不清楚等語（參見原審卷第二四、三三頁言詞辯論筆錄），再
      參以被上訴人請求訴外人李彩雲損害賠償案卷，訴外人李彩雲並不認其有應負
      之損害賠償之責，有本院八十七年度訴更(二)字第四號侵權行為損害賠償案卷可
      憑，而被上訴人又未能舉證證明訴外人李彩雲於本件交通事故發生後有向上訴
      人申請給付前開汽車第三人責任險之保險金之情事，足堪認訴外人李彩雲迄未
      向上訴人公司申請理賠前開投保之汽車第三人責任保險之保險金。揆諸前揭說
      明，訴外人李彩雲對上訴人就其投保之前開汽車第三人責任險之保險金請求權
      ，自八十五年一月十五日起算，至八十七年一月十五日止即已屆滿二年之請求
      權時效期間。縱如前所述，得自訴外人李彩雲收受本院最初判決時（即八十五
      年八月二十一日）起算，則至八十七年八月二十一日止，亦已屆滿二年之請求
      權時效期間。上訴人雖自承訴外人李彩雲於八十五年八月二十一日十五時十六
      分曾傳真本院八十五年度訴字第二０號民事判決與該公司之事實（參見本院卷
      第四六頁準備書狀），惟此應僅為被保險人之通知義務，與行使給付保險金請
      求權似有不同；退步言之，縱認訴外人李彩雲八十五年八月二十一日傳真本院
      民事判決之舉有請求上訴人公司給付保險金之意，惟上訴人公司均未曾給付，
      則訴外人李彩雲之請求權亦於八十七年八月二十一日止，已屆滿二年之時效期
      間。而被上訴人係於八十九年十一月九日（原審收狀日期）始向原審提起本件
      訴訟，請求確認訴外人李彩雲對上訴人有該一百二十萬元之保險金債權存在（
      參見原審卷第三－五頁），已在訴外人李彩雲所得請求上訴人給付前開保險金
      之時效期間屆滿以後，上訴人又為時效完成之抗辯，足認訴外人李彩雲對上訴
      人之前開保險金給付請求權，已因消滅時效完成而消滅，自無得再請求上訴人
      給付前開保險金之請求權存在，即無該項保險金請求權之債權存在。
（五）至依前開《強制汽車第三人責任保險條款（自用汽車適用）》第一條第一項規
      定：「被保險人因所有、使用或管理被保險汽車發生意外事故，致第三人死亡
      、或受有體傷，依法應負賠償責任，而受賠償之請求時，本公司（即上訴人）
      對受害人或享有損害賠償請求權之人，依本保險契約約定，給付賠償金額。但
      被保險人已為受害人支付醫療費用者，被保險人得以書面通知本公司自應給付
      之賠償金額扣除。」，被上訴人雖得直接向上訴人請求訴外人李彩雲投保「強
      制」汽車第三人責任險部分之保險金額（三十萬元）。惟本件被上訴人係以本
      院前開確定民事判決訴外人李彩雲應賠償其一百一十三萬九千六百六十二元，
      及自八十五年一月十六日起至清償日止，按週年利率百分之五計算之利息之內
      容，而依嘉義地院所載前開給付內容之債權憑證，而聲請原審法院民事執行處
      強制執行時，發現債務人李彩雲曾向上訴人投保汽車第三人責任險，合計保險
      金額為一百二十萬元，乃聲請執行法院就執行債務人李彩雲對上訴人得請求之
      前開保險金給付發扣押命令，並非以第三人或受害人之身分直接向上訴人公司
      請求給付保險金，自與其所引前開《強制汽車第三人責任保險條款（自用汽車
      適用）》第一條第一項之規定無關；何況，就訴外人李彩雲投保之「任意」汽
      車第三人責任險部分之保險金額（九十萬元）部分，依保險法第九十條規定：
      「責任保險人於被保險人對於第三人，依法應負賠償責任，而受賠償之請求時
      ，負賠償之責。」，此與同法第九十二條為自己兼為他人利益之責任保險不同
      ，非第三人利益之契約，故第三人不可逕向保險人請求給付保險金。至同法第
      九十五條之規定，係因被保險人為謀手續之便利避免收支之勞費，故通知保險
      人直接向第三人給付，保險人依此規定，固可直接向第三人給付，但並非第三
      人得直接向保險人請求給付。故被上訴人對上訴人並無「直接訴權」，尚不得
      直接對上訴人請求給付該「任意」保險部分之保險金。是以被上訴人主張上訴
      人對受害之被上訴人即應依保險契約給付賠償金額，上訴人竟謂享有保險金請
      求權者係李彩雲，而否認被上訴人有依上開條款規定請求保險金，亦屬曲解法
      令云云，容有誤會，亦不足採。
四、縱上所述，訴外人李彩雲對上訴人公司之給付保險金請求權，已罹於時效而消滅
    ，上訴人公司既為時效完成之抗辯，則上訴人對訴外人李彩雲自不負給付前揭汽
    車第三人責任保險金之責。從而，被上訴人請求確認訴外人李彩雲對上訴人有前
    揭汽車第三人責任保險金一百二十萬元之債權存在，洵非正當，要難准許。原審
    未予詳察，遽准被上訴人所請，而確認訴外人李彩雲與上訴人間有一百二十萬元
    之保險金債權存在，容有未洽。上訴意旨指摘原判決不當，而聲明廢棄，為有理
    由，應由本院予以廢棄，改判如主文第二項所示。至兩造其餘主張及舉證，均不
    影響本院所為前開論斷，自無再予一一審論之必要，附此明。
五、據上論結，本件上訴為有理由，依民事訴訟法第四百五十條、第七十八條，判決
    如主文。
中      華      民      國    九  十    年      六      月    二十九    日
                          臺灣高等法院臺南分院民事第四庭
~B1審判長法官  王  惠  一
~B2      法官  吳  上  康
~B3      法官  蘇  清  恭
右為正本係照原本作成。
被上訴人如對本判決上訴，須於判決送達後二十日內向本院提出上訴狀（須附繕本一
份）；未表明上訴理由者，應於上訴後二十日內向本院提出理由書（須附繕本一份）
。
中      華      民      國    九  十    年      六      月    二十九    日
~B法院書記官  李  淑  華
【附記】：
民事訴訟法第四百六十六條之一：
I對於第二審判決上訴，上訴人應委任律師為訴訟代理人。但上訴人或其法定代理人
  具有律師資格者，不在此限。
II上訴人之配偶、三親等內之血親、二親等內之姻親，或上訴人為法人、中央或地方
  機關時，其所屬專任人員具有律師資格並經法院認為適當者，亦得為第三審訴訟代
  理人。


司法院資訊處製作；財團法人民間司法改革基金會備份。
